【裁判字號】    89,重訴,159
【裁判日期】    890922
【裁判案由】    損害賠償
【裁判全文】
臺灣桃園地方法院民事判決  八十九年度重訴字第一五九號
    原      告  信東化學工業股份有限公司
    法定代理人  乙○○
    訴訟代理人  甲○○律師
    被      告  丙○○
    訴訟代理人  丁○○律師
                戊○○律師
    複代理人    蔡重光
右當事人間請求損害賠償事件，本院判決如左：
    主    文
被告應給付原告新台幣壹仟壹佰捌拾捌萬貳仟捌佰捌拾元，及其中壹仟零柒萬零貳佰
捌拾元，自民國八十八年五月五日起至清償日止，其餘壹佰捌拾壹萬貳仟陸佰元，自
民國八十九年二月二十六日起，均至清償日止，按年息百分之五計算之利息。
訴訟費用由被告負擔。
本判決於原告以新台幣肆佰萬元供擔保後，得假執行；但被告如於假執行程序實施前
，以新台幣壹仟壹佰捌拾捌萬貳仟捌佰捌拾元為原告預供擔保，得免假執行。
    事    實
甲、原告方面：
  一、聲明：除供擔保金額外，餘如主文所示。
  二、陳述：
      (一)被告自民國（下同）七十一年七月二十二日起至八十五年六月二十九日止（
        實際執行職務係至八十五年八月底），擔任原告公司之董事長，與原告公司
        之關係，係屬民法之委任關係，然被告於八十三年八月二十五日，違背受任
        人對委任人應忠誠之義務，竟擅自不法侵占原告公司所有以台灣銀行桃園分
        行擔任擔當付款人之空白本票二張（號碼為ＣＥ0000000號、ＣＥ0
        000000號），並以原告公司名義及印章簽發該二張本票如下之內容：
        票號ＣＥ0000000號部分：發票人為原告公司、發票日為八十三年
          八月二十五日、到期日為八十三年十月二十五日（嗣後更改為八十五年三
          月二十五日、面額新台幣五百萬元）。
        票號ＣＥ0000000號部分：發票人為原告公司、發票日為八十三年
          八月二十五日、到期日為八十三年十月二十五日（嗣後更改為八十五年三
          月二十五日、面額新台幣五百萬元）。
        而以該二張本票向訴外人即其堂弟楊國典借款新台幣（下同）一千萬元，楊
        國典則於同日簽發發票人為楊國典經營之建全工業股份有限公司，付款人為
        交通銀行桃園分行、發票日均為八十三年八月二十五日、面額分別為四百萬
        元（票號為0000000號）、六百萬元（票號為0000000號）之
        支票各一張，交由被告兌領，被告則於同日利用訴外人即其配偶楊陳惠美於
        第一商業銀行桃園分行之帳戶兌領前開票款，惟被告並未將該筆款項轉交原
        告公司入帳，而於八十三年八月三十日，將其中之九百三十萬元，以楊陳惠
        美名義，向第一商業銀行桃園分行購買以台灣銀行為付款人，指名訴外人即
        其胞兄楊國宇為受款人之台灣銀行支票一張，並將該支票交付予楊國宇兌領
        ，以清償其積欠楊國宇之債務；至所餘之七十萬元，則由其自行花用。
      (二)因楊國典所持前開原告公司名義，總金額為一千萬元之台灣銀行擔任擔當付
        款人之本票二張，於八十三年十月二十五日屆至時未獲兌現，被告遂與楊國
        典協商，將前開二張本票之到期日延後更改為八十五年三月二十五日，惟屆
        期後仍未獲兌現，楊國典遂於八十五年十一月間，持前開二張本票向鈞院民
        事庭聲請裁定准予為強制執行，經鈞院以八十五年度票字第六八○九號民事
        裁定准許後，楊國典即其該民事裁定，向鈞院民事執行處聲請強制執行，貴
        院於八十六年二月二十五日以桃院秀民執六字第一五七七號執行命令扣押原
        告公司於台灣銀行桃園分行帳戶內之存款一千萬元及執行費用七萬零二百八
        十元，雖經原告公司提起債務人異議之訴，惟經鈞院八十六年度重訴字第六
        八號民事判決、台灣高等法院八十六年度重上字第三九三號民事判決、最高
        法院八十八年度台上字第三六九號民事判決，均以被告當時係原告公司之法
        定代理人，有權使用公司名義之本票向外借款，故原告公司應負票據發票人
        責任為由而判決原告公司敗訴，因此原告公司於八十八年五月四日遭楊國典
        強制執行取去票款本金及強制執行費用共計一千零七萬零二百八十元。
      (三)又楊國典於八十八年九月間另案起訴請求原告公司給付前開本票債權之利息
        一百八十萬元，經鈞院桃園簡易庭八十八年度桃簡字第四六八號民事判決、
        民事庭八十八年度簡上字第一五一號民事判決，以前揭相同之理由判決原告
        公司敗訴確定，嗣楊國典持該確定判決聲請強制執行，而於八十九年二月二
        十五日由原告公司前提存於鈞院提存所之擔保金一千萬元中扣取該利息及強
        制執行費用共計一百八十一萬二千六百元。
      (四)因被告之前開行為，已構成民法第一百八十四條第一項之侵權行為及同法第
        五百四十四條之受任人逾越權限之行為，致原告遭受前揭共計為一千一百八
        十八萬二千八百八十元之損害，故原告公司自得向被告請求賠償因此所受之
        損害及自支付翌日起算之利息，爰依民法第一百八十四條第一項、第五百四
        十四條（二者之關係為選擇之合併關係）之法律關係主張被告應賠償原告公
        司如訴之聲明所受之損害及法定遲延利息，被告就其侵權行為部分之賠償責
        任如主張時效抗辯，則原告公司依民法第一百九十七條第二項、第一百七十
        九條之法律關係主張被告應返還相當前開損害金額之不當得利於原告；又原
        告公司願供擔保，請准予宣告假執行。
  三、證據：提出公司變更登記事項卡影本七份、經濟部八十七年八月十五日經（○
      八七）商字第○八七一二○九九三號函影本一份、原告公司第十三屆第四次董
      監事聯席會議記錄影本一份、號碼為ＣＥ0000000號、ＣＥ00000
      00號本票正反面及退票理由單影本各二張、建全工業股份有限公司簽發面額
      分別為四百萬元（票號為0000000號）、六百萬元（票號為00000
      00號）之支票影本各一張、第一商業銀行桃園分行八十七年二月二十一日一
      桃字第一○七號函影本一份、第一商業銀行桃園分行八十三年八月三十日簽發
      台支申請書代收入傳票影本一張、本院八十五年度票字第六八○九號民事裁定
      、八十六年二月二十五日桃院秀民執六字第一五七七號執行命令、本院八十六
      年度重訴字第六八號民事判決、台灣高等法院八十六年度重上字第三九三號民
      事判決、最高法院八十八年度台上字第三六九號民事判決及本院八十八年四月
      十三日桃院華民執六字第一五七七號執行命令影本各一份、台灣銀行桃園分行
      八十八年八月三十日開具之證明書影本一張、本院桃園簡易庭八十八年度桃簡
      字第四六八號民事判決、民事庭八十八年度簡上字第一五一號民事判決、本院
      民事執行處八十八年九月十八日桃院華民執金字第一二六五六號執行命令、八
      十九年一月七日桃院丁民執金字第一二六五六號執行命令及本院提存所八十八
      年九月二十八日（八七）存字第二六二七號函影本各一份、國庫存款收款書影
      本一張為證。
乙、被告方面：
  一、聲明：(一)原告之訴及假執行之聲請均駁回。
            (二)訴訟費用由原告負擔。
            (三)如受不利之判決，請准供擔保免為假執行。
  二、陳述：
      (一)原告公司前開主張並無依據，且未盡舉證責任，因原告公司提出之諸多民事
        判決，其既判力僅及於原告公司應負發票人之責任，至被告是否有侵占本票
        之行為、將本票交付楊國典之原因關係為何、被告是否有將一千萬元供自己
        花用等待證事實，均未經調查及認定，且因原告公司之資金多有短缺情事，
        被告每每為週轉原告公司資金而向他人調借，殊不得謂被告對外之借款均為
        供自己花用，因而原告公司依據前開事實而主張侵權行為、不當得利等法律
        關係，即無可採。
      (二)又依原告提出之證物可知，訴外人楊國典於八十五年十一月間即以原告公司
        為相對人而向鈞院提出本票准許強制執行之聲請，原告公司並於八十六年二
        月間接獲執行命令，然原告公司迄八十九年四月十七日始提起本訴，故不論
        原告公司主張之事實是否為真實，依民法第一百九十七條第一項前段之規定
        ，原告公司之請求權亦已罹於時效消滅。
      (三)又依最高法院五十一年台上字第二八八一號（誤載為一八八一號）判例之意
        旨所示，原告公司主張侵權行為損害賠償請求權罹於時效消滅後，尚有不當
        得利請求得以行使之見解，不足為採。
      (四)依原告公司提出之民事判決觀之，皆認被告簽發系爭本票時為原告公司之法
        定代理人，有以原告公司名義簽發票據之權限，故原告公司應負發票人之責
        任，因而原告公司之受損害，並非出於無法律上之原因，而係履行其法律上
        之義務，原告公司自不得以不當得利之法律關係提起本訴。
丙、本院依職權調閱本院八十六年度重訴字第六八號民事卷宗全部、八十八年度桃簡
    字第四六八號民事卷宗全部、八十六年度執字第一五七七號執行卷宗全部、本院
    八十七年度存字第二六二七號、八十九年度取字第四一三、四一四、三二七號提
    存卷宗。
      理    由
一、本件原告公司主張被告前係原告公司之法定代理人，與原告公司之關係為委任關
    係，竟違背受任人對委任人應忠誠之義務，擅自不法侵占前開之空白本票二張，
    並簽發交付予訴人楊國典借款一千萬元，用以償還其私人之債務，致使原告公司
    遭受楊國典強制執行，連同票款、利息及執行費用等，共計一千一百八十八萬二
    千八百八十元，爰依民法第一百八十四條第一項、第五百四十四條、第一百七十
    九條等法律關係，訴請被告給付，並願供擔保，請准予宣告假執行；被告則以因
    原告公司之資金多有短缺情事，被告每每為週轉原告公司資金而向他人調借，殊
    不得謂被告對外之借款均為供自己花用，原告對其主張之事實並未舉證證明，又
    不論原告主張之事實是否屬實，依民法第一百九十七條前段之規定，其請求權已
    罹於時效消滅，再而原告公司就前開本票應負發票人責任，係履行其法律上之義
    務，故其亦不得以不當得利之法律關係向被告請求等語置辯。
二、經查：
    (一)本件原告公司主張被告自七十一年七月二十二日起至八十五年六月二十九日止
      ，擔任原告公司董事長之事實，業據原告公司提出公司變更登記事項卡影本七
      份、經濟部八十七年八月十五日經（○八七）商字第○八七一二○九九三號函
      影本一份、原告公司第十三屆第四次董監事聯席會議記錄影本一份為證，被告
      對此亦不爭執，故堪信原告此部分主張為真實。
    (二)原告公司主張被告簽發原告公司所有之前開空白本票二張，且面額各為五百萬
      元，持以向訴外人楊國典借款一千萬元，並藉由訴外人即其配偶楊陳惠美名義
      ，向第一商業銀行桃園分行購買以台灣銀行為付款人，指名訴外人即其胞兄楊
      國宇為受款人、金額為九百三十萬元之台灣銀行支票一張，用以清償其積欠楊
      國宇債務之事實，業據原告公司提出號碼為ＣＥ0000000號、ＣＥ00
      00000號本票正反面及退票理由單影本各二張、訴外人楊國典經營之建全
      工業股份有限公司簽發面額分別為四百萬元（票號為0000000號）、六
      百萬元（票號為0000000號）之支票影本各一張、第一商業銀行桃園分
      行八十七年二月二十一日一桃字第一○七號函影本一份、第一商業銀行桃園分
      行八十三年八月十日簽發台支申請書代收入傳票影本一張為證，被告對於前開
      證物之真正亦不爭執，故亦堪信原告此部分主張為真實。
    (三)原告公司主張因楊國典所持前開二張本票未獲兌現，因而聲請本院裁定本票准
      許強制執行後，持之向本院民事執行處聲請強制執行，以及楊國典訴請本院判
      決原告公司應給付前開二張本票利息之訴訟勝訴後，楊國典亦持之聲請強制執
      行，原告公司就前開票款一千萬元、利息一百八十萬元，以及因前開二件執行
      事件所生之執行費用，經合計結果為一千一百八十八萬二千八百八十元之事實
      ，亦據原告公司提出本院八十五年度票字第六八○九號民事裁定、八十六年二
      月二十五日桃院秀民執六字第一五七七號執行命令、本院八十六年度重訴字第
      六八號民事判決、台灣高等法院八十六年度重上字第三九三號民事判決、最高
      法院八十八年度台上字第三六九號民事判決及本院八十八年四月十三日桃院華
      民執六字第一五七七號執行命令影本各一份、台灣銀行桃園分行八十八年八月
      三十日開具之證明書影本一張、本院桃園簡易庭八十八年度桃簡字第四六八號
      民事判決、民事庭八十八年度簡上字第一五一號民事判決、本院民事執行處八
      十八年九月十八日桃院華民執金字第一二六五六號執行命令、八十九年一月七
      日桃院丁民執金字第一二六五六號執行命令及本院提存所八十八年九月二十八
      日（八七）存字第二六二七號函影本各一份、國庫存款收款書影本一張為證，
      並經本院依職權調閱本院八十六年度重訴字第六八號民事卷宗全部、八十八年
      度桃簡字第四六八號民事卷宗全部、八十六年度執字第一五七七號執行卷宗全
      部、本院八十七年度存字第二六二七號、八十九年度取字第四一三、四一四、
      三二七號提存卷宗核閱屬實，且被告對於前開證物之真正亦不爭執，故亦堪信
      原告此部分主張為真實。
    綜上所述，被告雖空言抗辯因原告公司之資金多有短缺情事，被告每每為週轉原
    告公司資金而向他人調借，殊不得謂被告對外之借款均為供自己花用，原告對其
    主張之事實並未舉證證明云云，惟因未舉證證明其以原告公司前開二張本票借貸
    所得之一千萬元確係使用於公司，故其此部分抗辯不足採信，應認原告此部分主
    張可採。
三、按受任人因處理委任事務有過失，或因逾越權限之行為所生之損害，對於委任人
    應負賠償之責，民法第五百四十四條定有明文；又請求權兼備侵權行為及違反委
    任契約兩種情形之競合者，有請求權之債權人得就二者選擇行使，其一請求權已
    達目的者，其他請求權即行消滅。否則如未達目的者，仍得行使其他求權。民法
    上關於損害賠償，及債務不履行之損害賠償外，各種之債內，亦特定其各種損害
    賠償請求權，且分別規定其損害長短不同之請求權消滅時效，足證民法如已有特
    別規定損害賠償請求權者，應適用其特別規定，而不適用侵權行為短期時效之規
    定，縱使侵權行為，與違反委任契約行為，同屬侵害他人權利之行為，但法律另
    有關於違反委任契約之規定，故關於侵權行為之規定，於違反委任契約之法律關
    係，並無其適用（最高法院五十六年度台上字第二七九三號判決意旨參照）。而
    本件被告與原告公司間既存在委任關係，且被告有原告公司主張之前開行為，致
    原告公司受有損害，被告自應負損害賠償之責，再而揆諸前開之說明，原告公司
    依民法第五百四十四條之規定訴請被告損害賠償之部分，並不適用侵權行為短期
    時效之規定，故被告抗辯原告公司此部分請求權已罹於時效消滅云云，不足採信
    ，原告公司仍得依民法第五百四十四條之規定訴請被告損害賠償。又原告公司就
    被告前開行為之請求權兼備侵權行為及違反委任契約兩種情形之競合，原告公司
    亦陳明就前開二者選擇行使，而其就民法第五百四十四條之請求權既已達目的者
    ，故本院就其主張之其餘請求權部分，不再逐一論列有無理由，併此敘明。
四、從而，原告公司依民法第五百四十四條之規定，訴請被告給付一千一百八十八萬
    二千八百八十元，及其中一千零七萬零二百八十元，自八十八年五月五日起至清
    償日止，其餘一百八十一萬二千六百元，自八十九年二月二十六日起，均至清償
    日止，按年息百分之五計算之利息，為有理由，應予准許。
五、本件原告公司及被告均陳明願供擔保請准宣告假執行或免為假執行之宣告，經核
    均無不合，爰分別酌定相當擔保金額准許之。
據上論結：本件原告之訴為有理由，依民事訴訟法第七十八條、第三百九十條第二項
、第三百九十二條判決如主文。
中      華      民      國    八十九    年      九      月    二十二    日
                                臺灣桃園地方法院民事第二庭
~B法      官  邱瑞祥
右為正本係照原本作成
如對本判決上訴，須於判決送達後廿日內向本院提出上訴狀
中      華      民      國    八十九    年      九      月    二十五    日
~B法院書記官  郝玉蓮


司法院資訊處製作；財團法人民間司法改革基金會備份。
